臺灣高等法院臺中分院民事判決　九十二年度上字第一八七號
　　　上　訴　人　台灣電力股份有限公司大甲溪發電廠
　　　法定代理人　陳志誠
　　　　　　　　　甲○○
　　　法定代理人　乙○○
　　　　　　　　　葉蕙瑛
右當事人間請求給付工程款事件，上訴人對於中華民國九十二年三月三十一日台灣台
中地方法院九十一年度訴字第一二五八號第一審判決提起上訴，本院於九十三年九月
十四日言詞辯論終結，判決如左：
　　　主　　　文
上訴駁回。
第二審訴訟費用由上訴人負擔。
　　　事實及理由
壹、兩造之聲明：
一、上訴人方面：求為判決：
（一）原判決廢棄。
（二）被上訴人於第一審之訴及假執行之聲請均駁回。
二、被上訴人方面：求為判決駁回對造之上訴。
貳、程序方面：上訴人之法定代理人已於民國（以下同）九十二年七月一日變更為陳
    志誠，有上訴人九十二年七月二日電人字第０九二０六０一一六五二號函附卷可
    稽（見本院卷一第七十五頁），上訴人具狀聲明承受訴訟（見同卷第五十八至六
    十頁），核無不合。
參、實體方面：
一、被上訴人起訴主張：八十八年「九二一地震」，大量土石崩落淤塞上訴人台灣電
    力股份有限公司大甲溪發電廠（下稱台電大甲溪發電廠）谷關水庫，影響水庫之
    蓄水發電功能，上訴人為儘速恢復水庫發電，辦理「九二一震災谷關水庫緊急清
    淤工程」招標（以下稱第一標），八十八年十二月三十一日開標結果，由被上訴
    人公司得標，八十九年一月三日，訂立「九二一震災谷關水庫緊急清淤工程承攬
    合約書」（以下稱第一標合約書），總工程款為新台幣（以下同）六百三十四萬
    二千八百五十七元，營業稅額三十一萬七千一百四十三元，合計六百六十六萬元
    ，工程決標後由上訴人通知被上訴人正式開工，開工日起二十日曆天內竣工，約
    定清運土石數量為五萬立方公尺，清運費用為每立方公尺一百十八元，結算時按
    實做數量計算，訂約後，被上訴人於八十九年一月三日開工，至八十九年一月五
    日，雙方預估已清運之土石數量已接近約定之數量五萬立方公尺，上訴人指示被
    上訴人暫停清運，並於一月六日辦理第一標清運土石收方測量工作。嗣因上訴人
    預估之清淤數量五萬立方公尺與實際應清淤之數量差距甚大，上訴人遂又緊急辦
    理「九二一震災谷關水庫緊急清淤工程（二）」招標（以下稱第二標），八十九
    年一月七日上開標結果，亦由被上訴人公司得標，總工程款一千五百七十一萬四
    千二百八十六元，營業稅七十八萬五千七百十四元，合計一千六百五十萬元，決
    標後三日內正式開工，約定清除土石方數量為二十萬三千立方公尺，結算時按實
    做數量計算，被上訴人為配合上訴人預定八十九年一月二十三日完工開水門發電
    之計畫，立即於八十九年一月八日開工清運土石。八十九年一月九日下午，上訴
    人通知被上訴人，表示被上訴人已清運之第一標土石數量，經上訴人測量結果僅
    三五、八四八立方公尺，未達第一標工程契約約定之五萬立方公尺（即不足一四
    一五二立方公尺），要求被上訴人補足，但因第二標工程已於八十九年一月八日
    開工清運，被上訴人遂要求以第二標開工後所清運之土石數量補足第一標不足之
    部分（即一四一五二立方公尺），其餘清運之土石仍計入第二標之清淤數量，此
    經上訴人大甲溪發電廠廠長丙○○允諾，上訴人遂於八十九年一月十日再次進行
    收方測量，統計結果，連同第一次收方測量土石（即第一標已清運之土石）之數
    量三五八四八立方公尺，共計九一五二五立方公尺，則九一五二五立方公尺扣除
    第一標之契約數量五萬立方公尺，餘四一五二五立方公尺，自屬第二標之清淤數
    量，應列入第二標工程計價，然上訴人並未將上開四一五二五立方公尺計入第二
    標之清淤數量中，拒不依第二標合約書之約定給付此部分之清運工程款，被上訴
    人願以第二標中最低單價每立方公尺六十元計算，上訴人應依第二標合約，給付
　　被上訴人二百六十一萬六千零七十五元〔計算式：41525m ×60 ×（1+0.05營業
　　稅） = 2,616,075元〕〔第二標工程其餘已清運土石所應給付之工程款兩造均不
　　爭執，不在本件起訴範圍〕；退步言之，若被上訴人不得依第二標合約向上訴人
　　請求系爭工程款，則上訴人無法律上原因受有水庫土石已清運之利益，致被上訴
　　人受有出資購買機械車輛僱用工人清運土石之損害，被上訴人亦得依民法第一百
　　七十九條規定，請求上訴人返還所受之利益即系爭款項等情，爰本於承攬及不當
　　得利之法律關係，求為命上訴人給付二百六十一萬六千零七十五元及自訴狀繕本
　　送達翌日起至清償日止按年息百分之五計付利息之判決。
二、上訴人則辯以：
（一）第一標工程合約約定清運土石數量為五萬立方公尺，被上訴人得標後於八十九
      年一月三日起開始清運，至同年月五日下午五時起停工，經上訴人於同年月六
      日起至同年月九日止測量結果，第一標工程已清運之土石數量僅三五八四八立
      方公尺，上訴人隨即以工作指示通知被上訴人：「(一)、（第一標已清運之土石
      ）經八九、元、六日收方測量計算結果僅三五、八四八立方公尺，與貴公司（
      指被上訴人公司，以下同）八九、元、六日口頭告知數量約六○、○○○立方
      公尺差距甚鉅，貴公司是否有將土石另運至其他地點置放而產生誤差，請貴公
      司速依契約規定運至指定棄土場，並補足契約數量後會知甲方辦理收方工作．
      ．．」。被上訴人所主張自八十九年一月八日開工起，至一月十日止所清運之
      土石均屬第一標工程之範圍，八十九年一月十日再經收方測量結果，被上訴人
      自八十九年一月三日起至五日下午五時止，連同自同年一月八日起至同年月十
      日止所清運之土石數量共九萬一千五百二十五立方公尺，此土石數量均應計入
      第一標工程清運土石數量內，非屬第二標工程之清運數量，就其中五萬立方公
      尺部分，符合第一標合約之約定工程總數量，上訴人已依約給付完畢，至超過
      第一標合約約定五萬立方公尺部分（即四萬一千五百二十五立方公尺），因被
      上訴人未依第一標合約第五條第一項之約定事先以書面告知上訴人核准，上訴
      人就超過約定數量五萬立方公尺部分即四萬一千五百二十五立方公尺土石之清
      運工程款（即系爭工程款）得拒絕給付。且被上訴人已清運超過第一標合約約
      定五萬立方公尺土石部分（即四萬一千五百二十五立方公尺），上訴人並未同
      意將此部分土石計入第二標契約之清運數量內計算工程款，被上訴人依據第二
      標合約請求上訴人此部分工程款，為無理由。
（二）被上訴人主張：前述收方測量之土石數量超過第一標工程約定數量部分（即四
      萬一千五百二十五立方公尺），應計入第二標工程數量內計算工程款。惟依系
      爭第二標工程合約「施工說明書細則」第三條：「．．．．(三)、施工前及竣工
      時，由甲方（即上訴人，以下同）會同委請政府核可之測量公司對Ａ區及Ｄ區
      確實進行地形測量，作成紀錄並繪製圖面．．．交甲方認可後，供作驗收數量
      之依據」。依此約定，被上訴人於第二標施工前應先由政府核可之測量公司進
      行測量，若未由政府核可之測量公司測量即進行清運土石，則所清運之土石即
      不得向上訴人請求給付工程款，被上訴人雖於元月八日即報請開工，惟當時尚
      未進行施工前之測量，縱令有進行土石之清運，亦不得請求給付工程款，是被
      上訴人主張前述四萬一千五百二十五立方公尺土石應計入第二標工程計算給付
      工程款，並非有據。
（三）八十九年一月十日上訴人為收方測量結果，被上訴人自八十九年一月三日起至
      五日下午五時止，連同被上訴人所稱自同年一月八日起至同年月十日止所清運
      之土石數量共九萬一千五百二十五立方公尺，此土石數量中有一部分係被上訴
      人利用清運系爭土石之機會盜採砂石，將盜採砂石後汰除無用之土石運至棄土
      場，作為補足第一標收方測量不足之數量，再向上訴人請領工程款，其訴非有
      理由。
（四）被上訴人施工時選擇距離棄土場最近，施工最容易，且有良質砂石可供施工使
      用之左岸清理位置施工，違反約定，且對於上訴人廠長之指示並未配合辦理，
      不得向上訴人請求給付系爭工程款。
（五）依「採購履約爭議調解及收費規則」第二十九條規定，調解程序中當事人所為
      之陳述或讓步，於調解不成立後提起訴訟者，不得採為判斷或裁判之基礎，原
      判決援引調解程序之資料作為有利被上訴人之證據，亦屬違背法令。
（六）系爭四萬一千五百二十五立方公尺土石均屬第一標合約約定清運之範圍，因該
      數量超過第一標工程合約約定之數量，被上訴人未事先將其估算超過約定數量
      土石之清運事實通知上訴人，上訴人依據第一標合約得拒絕給付上述四萬一千
      五百二十五立方公尺土石之工程款，是上訴人縱令受有利益，亦有其法律上原
      因，並非不當得利，被上訴人本於不當得利之法律關係請求上訴人給付系爭工
      程款，亦無理由。
三、
（一）被上訴人主張：八十八年「九二一地震」，大量土石崩落淤塞上訴人之台電大
      甲溪發電廠谷關水庫，影響水庫之蓄水發電功能，上訴人為儘速恢復水庫發電
      ，辦理「九二一震災谷關水庫緊急清淤工程」招標（以下稱第一標），八十八
      年十二月三十一日開標結果，由被上訴人公司得標，八十九年一月三日，訂立
      震災谷關水庫緊急清淤工程承攬合約書」（以下稱第一標合約書），總工程款
      為新台幣（以下同）六百三十四萬二千八百五十七元，營業稅額三十一萬七千
      一百四十三元，合計六百六十六萬元，工程決標後由上訴人通知被上訴人正式
      開工，開工日起二十日曆天內竣工，約定清運土石數量為五萬立方公尺，清運
      費用為每立方公尺一百十八元，結算時按實做數量計算，訂約後，被上訴人於
      八十九年一月三日開工，至八十九年一月五日，雙方預估已清運之土石數量已
      接近約定之數量五萬立方公尺，因而暫停清運，翌（六）日辦理第一標清運土
      石收方測量工作。嗣上訴人又辦理「九二一震災谷關水庫緊急清淤工程（二）
      」招標（以下稱第二標），八十九年一月七日上開標結果，亦由被上訴人公司
      得標，總工程款一千五百七十一萬四千二百八十六元，營業稅七十八萬五千七
      百十四元，合計一千六百五十萬元，決標後三日內正式開工，約定清除土石方
      數量為二十萬三千立方公尺，結算時按實做數量計算；八十九年一月九日下午
      ，上訴人通知被上訴人，表示被上訴人已清運之第一標土石數量，經上訴人測
      量結果僅三五、八四八立方公尺，未達第一標工程契約約定之五萬立方公尺（
      即不足一四一五二立方公尺），要求被上訴人補足，上訴人於八十九年一月十
      日再次進行收方測量，統計結果，連同第一次收方測量土石（即第一標已清運
      之土石）之數量三五八四八立方公尺，共計九一五二五立方公尺等情，業據被
      上訴人提出「九二一震災谷關水庫緊急清淤工程合約書（即第一標合約書）」
      、訂價單、「九二一震災谷關水庫緊急清淤工程（二）合約書」（即第二標合
      約書）、工程開工報告單、台灣電力公司大甲溪發電廠計方表為證（見原審卷
      第九至三十頁），復為上訴人所不爭，自堪信為真實。
（二）被上訴人承攬前述第一標及第二標合約工程，關於第二標合約工程部分，另經
      兩造會同驗收結算完畢，為兩造所不爭，並有被上訴人所提第二標工程結算驗
      收證明書附卷可憑（見原審卷第三十一頁），本件所爭執者為：八十九年一月
      十日收方測量所得清運土石數量九一五二五立方公尺，其中五萬立方公尺列入
      第一標合約而計付工程款外，其餘四一五二五立方公尺是否應計入第二標合約
      之清運土石數量內計付工程款？
（三）被上訴人主張：第二標合約簽訂後，被上訴人已依第二標合約書之約定，於八
      十九年一月八日開工，上訴人要求以第二標開工後之清淤數量補足第一標清運
      不足之部分（即一四一五二立方公尺），其餘清運之土石仍列入第二標之清淤
      數量中計算工程款，被上訴人始繼續清運，是八十九年一月十日收方測量所得
      數量九一、五二五立方公尺，扣除第一標合約數量五萬立方公尺，餘四一、五
      二五立方公尺，自屬第二標之清淤數量，應併入第二標計價，以第二標中最低
      單價每立方公尺六十元計算，上訴人應再給付被上訴人二、六一六、○七五元
      等語，惟為上訴人所否認，並以上開情詞為辯。經查：
  １、第二標合約訂立後，被上訴人已於八十九年一月八日開工清運土石之情，有被
      上訴人所提之「工程開工報告單」在卷可憑（見原審卷第二十九頁），該份「
      工程開工報告單」中「工程名稱」欄載明係：「921震災谷關水庫緊急清淤工
      程（二）」，顯屬第二標合約工程之開工無誤；該開工報告單並載明第二標工
      程定於八十九年一月八日開工，被上訴人指派丁○○為工地負責人，上訴人指
      派吳秉昇、許景銘二人負責監工，開工報告單之下方並經上訴人公司水保課許
      景銘、吳秉昇、股長甲○○、課長潘顯昌、副廠長宋金和等人加蓋職章。參以
      證人丁○○於原審證稱：「我是工地的負責人（指被上訴人派至系爭工地之負
      責人），我們（指被上訴人）第二標是在元月（指八十九年）八日開工」等情
      （見原審卷第一三０頁），足見被上訴人所稱伊公司標得第二標工程後已於八
      十九年一月八日開工一節尚屬可採。證人丁○○雖為被上訴人公司所指派之工
      地負責人，就上開有利於被上訴人之事實到場作證，但其既係親自經歷，就所
      經歷之上開事實作證，為不可代替之證據方法，而其證述內容又與前述工程開
      工報告單所載者相符，縱令其為被上訴人之受僱人，其證言非不可採信（最高
      法院五十三年台上字第二六七三號判例參照），上訴人指稱證人丁○○係被上
      訴人公司之工地主任，有利害關係，所為證言不可採云云，尚不足採。
  ２、被上訴人實際上已就第二標工程進場施工：
      系爭第二標工程應以八十九年一月八日為該工程之開始日，已如前述，茲應審
      究者，係被上訴人自八十九年一月八日第二標開工後，有無實際至工地清運土
      石及其已清運之土石數量若干立方公尺？經查：被上訴人自八十九年一月八日
      開工後，即實際清運土石，故棄土場之數量始能在八十九年一月六日收方測量
      時為三五、八四八立方公尺，至八十九年一月十日再次測量時為九一、五二五
      立方公尺，增加五五、六七七立方公尺，否則苟如上訴人所提之監工日報表（
      見原審卷第七十二至七十七頁）所示，被上訴人自八十九年一月五日下午五時
      起停工後，同年月六、七、八、九、十日均停工，則八十九年一月十日收方測
      量所增加之數量五五、六七七立方公尺豈非無中生有？而上開被上訴人確有實
      際清運之情形，亦經證人即被上訴人之工地負責人丁○○、實際負責人陳石爐
      及參與清運之工人戊○○到庭證述在卷，證人丁○○於原審證稱：「我是工地
      的負責人，我們第二標是在二月八日（指八十九年）開工．．．清運的範圍是
      清運ＡＢＣ三區，我們每日清運的卡車大約有一百部．．．在八十九年一月十
      一日時，我們施工便已到達Ａ區，當時被告（即上訴人，以下同）連廠長及鄧
      英慧科長巡視時，我有問到第一、二標數量如何計算，被告連廠長答覆，扣掉
      五萬立方米，就是第二標」、「在八十九年一月八日就開始第二標的動工。第
      二標是從一月八日到一月二十二日」等語（見原審卷第一三０、一三一頁），
      另於本院證稱：「第二標，被上訴人欣隆營造有限公司開始清運日期是在八十
      九年一月八日開始」等語（見本院卷第一七三頁）；證人戊○○於原審證稱：
      「我是開卡車司機，我有在系爭工地運土，我從元月三日去做三天，停二天，
      從元月八日才又開始做」、「丁○○有告訴我，元月八日是開始做第二標的工
      程」等語（見同卷第一三三頁）；證人陳石爐於原審證稱：「我是原告公司（
      即被上訴人）的負責人，我負責與被告（指上訴人）接洽業務，包括投標、驗
      收、指揮工地等事務．．．．（八十九年）元月七日開第二標，由我們（指被
      上訴人）得標，因為第一標與第二標的工作性質很近似，而且由我們同一家公
      司得標，時間緊迫，工作上也無法明顯區分，當天中午在白冷發電二樓辦公室
      ，我與被告公司（即上訴人）廠長丙○○、科長、股長等人協議，因第一標單
      價高，經協商結果，以第一標不增加數量五萬立方米來結算，其餘算在第二標
      ，當時沒有作成書面紀錄，當時我們有要求馬上進場動工」等語（見原審卷第
      一二九頁）。證人丁○○、陳石爐、戊○○雖分別為被上訴人公司派駐之工地
      負責人、系爭公司實際負責人、駕車清運土石之司機，均為被上訴人之受僱人
      ，惟均係就其親自經歷之事實作證，為不可代替之證據方法，而其證述內容又
      與前述工程開工報告單所載者相符，依最高法院五十三年台上字第二六七三號
      判例意旨，其證詞非不可採憑。由上開證詞，足認第二標工程被上訴人已自八
      十九年一月八日起開始清運土石無誤。上訴人所提之系爭第二標工程八十九年
      一月八、九監工日報表內均記載為：「未施工」，十日之監工日報表則記載為
      該日進行收方測量（見審卷第七十八至八十頁），均無進行第二標工程施工之
      紀錄，惟被上訴人否認其真正。查上訴人所提系爭第二標工程八十九年一月八
      、九、十日之監工日報表，其上上訴人之現場檢驗員、股長、課長之印章，均
      非逐日蓋章，均係上訴人公司水保課職員吳秉昇於八十九年一月十五日製表，
      由其股長甲○○、課長潘顯昌二人同於同年月十七日蓋章；上述監工日報表既
      非逐日按實際施工之情形而填載，自難憑採。且證人丁○○於本院證稱：「（
      法官提示原審卷七二頁至八五頁）這些工程日報表上面工程負責人簽章欄的「
      丁○○」印章都是我蓋的，但是這些報表內施工工作紀要、出工人數、工程紀
      要等欄內的記載內容，都不是我寫的，因為我的字跡凌亂，所以監工吳秉昇說
      監工日報表的內容由他填寫，叫我填寫十張左右（沒有超過十張）的空白日報
      表給他」、「我以前作證的時候曾經說我的字跡比較潦草，所以就在空白監工
      日報表上蓋章，交給監工吳秉昇，吳秉昇填寫之後，並沒有再將監工日報表交
      給我看，因為我的字跡比較潦草，吳秉昇說他會照我所寫的比較潦草的資料，
      騰寫在監工日報表上面，他說會照抄，一直到本件提起訴訟以後，我來法院作
      證所看到的監工日報表，才知道內容不對」等語（見本院卷第一四三、一四四
      、一七二頁）。上述監工日報表既係被上訴人之工地主任丁○○預先簽名蓋章
      後將空白之監工日報表交給上訴人之職員吳秉昇填寫，填寫後又未經丁○○確
      認，自難憑上述監工日報表所載之內容而認定第二標工程於八十九年一月八日
      至十日未施工清運土石。
  ３、再查：被上訴人於第一標工程合約訂立後所為清運土石工程，兩造均不爭執自
      八十九年一月五日起即已停工，且兩造所不爭執之「八十九年一月五日台灣電
      力公司大甲溪發電廠工作指示」，其「指示事項（一）」亦明載：「本工程（
      指第一標工程）自（八十九年）元月五日下午五點起暫停一切之土石清運」等
      語（見原審卷第六十七頁），此外，又無其他證據證明被上訴人自八十九年一
      月五日下午五時以後有清運第一標工程土石之事實，足見上訴人於八十九年一
      月十日收方測量所得之九一五二五立方公尺土石，扣除上訴人於八十九年一月
      六日測量所得之三五八四八立方公尺土石屬第一標之清運數量外，其餘五五六
      七七立方公尺之土石原均屬第二標工程所清運之土石，原應列入第二標清運土
      石數量計付工程款，僅因兩造同意將其中之一四一五二立方公尺土石計入第一
      標工程清運土石數量中，始將其中原屬第二標清運數量之一四一五二立方公尺
      改列為第一標，補足第一標約定之五萬立方公尺（見原審卷第三十頁台灣電力
      公司大甲溪發電廠計方表），是以上訴人於八十九年一月十日收方測量所得之
      九一五二五立方公尺土石，扣除原屬第一標工程所清運之土石三五八四八立方
      公尺及兩造同意計入第一標清運之一四一五二立方公尺後，其餘之四一五二五
　　　立方公尺（計算式：00000－00000－00000＝41525）之土石，仍不失其原屬第
　　　二標工程所清運土石之性質，自應仍列入第二標工程被上訴人已清運之土石數
　　　量內計付工程款，被上訴人本於第二標工程合約請求給付系爭四一五二五立方
　　　公尺之工程款，自無不合，上訴人辯稱系爭四一五二五立方公尺土石係屬第一
　　　標工程合約約定之清淤數量云云，自無足採。
  ４、上訴人雖辯稱：依第二標工程合約「施工說明書細則」第三條第(三)項之約定，
      被上訴人在第二標施工前應先由政府核可之測量公司進行測量，若未由政府核
      可之測量公司測量即進行清運土石，則所清運之土石即不得向上訴人請求給付
      工程款，被上訴人雖於元月八日即報請開工，惟當時尚未進行施工前之測量，
      縱令有進行土石之清運，亦不得請求給付工程款，是被上訴人主張前述四萬一
      千五百二十五立方公尺土石應計入第二標工程計算給付工程款，並非有據等語
      。惟為被上訴人所否認，並陳稱第二標工程施工前之測量，僅係作為已清運土
      石數量驗收之依據，並非清運土石前之先決條件等語。查系爭第二標工程合約
      「施工說明書細則」第三條第(三)項約定：「．．．．(三)、施工前及竣工時，由
      甲方（即上訴人，以下同）會同委請政府核可之測量公司對Ａ區及Ｄ區確實進
      行地形測量，作成紀錄並繪製圖面．．．交甲方認可後，供作驗收數量之依據
      」（見原審卷第三十二頁）。上述約定之文句僅載稱第二標工程施工前所為之
      地形測量，其作成之紀錄及所繪製之圖面僅供作驗收數量之依據，並未記載被
      上訴人未待測量公司測量即進行清運土石則所清運之土石即不得向上訴人請求
      給付工程款。再參以：被上訴人於八十九年一月七日標得第二標工程後，隨即
      於翌（八）日申報開工，有被上訴人所提之「工程開工報告單」在卷可憑（見
      原審卷第二十九頁），該份「工程開工報告單」並載明第二標工程定於八十九
      年一月八日開工，被上訴人指派丁○○為工地負責人，上訴人指派吳秉昇、許
      景銘二人負責監工，開工報告單之下方並經上訴人公司水保課許景銘、吳秉昇
      、股長甲○○、課長潘顯昌、副廠長宋金和等人加蓋職章。上訴人公司之水保
      課許景銘、吳秉昇、股長甲○○、課長潘顯昌、副廠長宋金和等人在該份「工
      程開工報告單」上蓋章時，並未於該份「工程開工報告單」加註「須俟測量後
      始得開工」之保留意見等情，有上述「工程開工報告單」附卷可憑（見原審卷
      第二十九頁）。若「測量公司之測量」係第二標工程施工之先決條件以及請領
      工程款之條件，則上訴人公司之上述人員在前開「工程開工報告單」上蓋章時
      必定不同意被上訴人開工，且必加註有關開工前必需先經測量公司測量等文句
      ，惟上訴人公司之前開人員已於前述「工程開工報告單」上蓋章，且未加註任
      何保留意見，顯見上訴人已同意被上訴人於八十九年一月八日開工（第二標工
      程）無疑，由此更足佐證「測量公司之測量」並非第二標工程施工之先決條件
      ，是上訴人所辯：被上訴人於測量公司測量前即進行第二標工程之土石清運，
      被上訴人就其所清運之土石即不得依第二標工程合約向上訴人請求給付工程款
      云云，亦非可採。
  ５、上訴人又抗辯稱：被上訴人自八十九年一月八日開工起至一月十日再次測量止
      之清淤數量均屬第一標之清淤數量，連同一月六日測量之三五、八四八立方公
      尺，共計九一、五二五立方公尺，已超過第一標合約約定之清運數量五萬立方
      公尺，被上訴人未依照第一標工程合約「施工細則補充說明篇５．１」之約定
      於預估數量可能超出契約數量時，事先以書面告知上訴人，故上訴人就超出部
      分即系爭四一五二五立方公尺清運之土石得拒付工程款等語。惟為被上訴人所
      否認。查系爭四一五二五立方公尺清運之土石，係屬第二標工程合約清運之範
      圍，業如前述〔見本判決理由（三）之２、３所載〕，系爭四一五二五立方公
      尺清運之土石既屬第二標工程清運之範圍，則上訴人援引第一標工程合約，辯
      稱：承攬人即被上訴人未依第一標合約「施工細則補充說明篇５．１」之約定
      ，於預估數量可能超出契約數量時事先以書面告知上訴人，資為拒絕給付系爭
      工程款之依據，顯無可採。再者，第一標工程於八十九年一月五日下午五時起
      停工，上訴人自同年月六日起為第一標工程施工數量之收方測量，在第一標工
      程收方測量結束（按係於同年月九日將測量所得數字通知被上訴人）前，被上
      訴人即於八十九年一月八日起進行第二標之開工（詳如前述），且於八十九年
      一月九日接獲上訴人之通知指稱被上訴人就第一標工程施工不足約定數量，兩
      造即於八十九年一月十日施測所得之九一五二五立方公尺中之一四一五二立方
      公尺土石列入第一標工程之清運數量，補足第一標數量至合約約定之五萬立方
      公尺為止，則被上訴人就第一標清運之數量自不可能有預估數量可能超出契約
      數量之情形，而負有以書面通知上訴人之義務，是上訴人以被上訴人違反施工
      細則補充說明篇５．１之約定，而拒付系爭工程款，要屬無據。。
  ６、上訴人復辯稱：八十九年一月十日上訴人為收方測量結果，被上訴人自八十九
      年一月三日起至五日下午五時止，連同被上訴人所稱自同年一月八日起至同年
      月十日止所清運之土石數量共九萬一千五百二十五立方公尺，此土石數量中有
      一部分係被上訴人利用清運系爭土石之機會盜採砂石，將盜採砂石後汰除無用
      之土石運至棄土場，作為補足第一標收方測量不足之數量，再向上訴人請領工
      程款，其訴非有理由等語。為被上訴人所否認。查第一標、第二標工程施工時
      ，上訴人分別派現場監工許景銘、吳秉昇「在場全程監控」被上訴人之施工情
      形及進度之情，有工程日報表附卷可憑（見原審卷第七十二至八十五頁），雖
      部分工程日報表係被上訴人之工地主任丁○○事先預蓋印章交給上訴人公司人
      員由上訴人公司人員填寫而有不實情形，惟此並不影響上訴人於系爭工程施工
      期間有派人監工之認定。兩造不爭執之八十九年一月八日開工之「開工報告單
      」上復明確載稱第二標工程上訴人公司指派吳秉昇、許景銘二人負責監工（見
      原審卷第二十九頁），系爭第一、二標工程施工期間，上訴人既均指派人員至
      現場負責監工，對於被上訴人施工清運土石之情形應知之甚詳，若發現被上訴
      人有利用清運土石之機會盜採砂石，將盜採砂石後汰除無用之土石運至棄土場
      作為補足第一標不足數量之情形，應於當時即予舉發制止，自不容於事後收方
      測量確定清運數量後再質疑被上訴人盜採砂石並將盜採砂石後汰除無用之土石
      運至棄土場作為系爭工程清運之土石。上訴人就其所辯被上訴人有藉機盜採砂
      石一節，亦僅陳稱伊公司已於九十二年七月十一日以Ｄ大甲政發第字0000
      －0000Ｙ號函請台灣高等法院台中分院檢察署偵辦等語（見本院卷一第五
      十六頁），迄無任何證據證明被上訴人公司人員有盜採砂石之犯罪行為，縱令
      有盜採砂石之犯罪行為，惟盜採砂石之犯罪行為亦未必與系爭收方測量時棄土
      場所堆置之土石有何必然關聯，是上訴人上開抗辯，亦不足採。
  ７、上訴人再辯稱：被上訴人施工時選擇距離棄土場最近，施工最容易，且有良質
      砂石可供施工使用之左岸清理位置施工，違反約定，且對於上訴人廠長之指示
      並未配合辦理，不得向上訴人請求給付系爭工程款等語。為被上訴人所否認。
      查第一標工程合約，雙方僅約定土石清理位置包括「取水口土石清理位置」、
      「左岸土石清理位置」、「右岸土石清理位置」，並未約定施工之先後順序等
      情，業據上訴人提出第一標平面圖在卷可稽（見原審卷第五十四頁），即上訴
      人亦自認第一標之工程合約未訂定詳盡之事實，而被上訴人之機具、人員欲清
      運土石，須先修築施工便道，始能到達施工地點，被上訴人因而自地形險峻之
      峭壁中選擇地勢較平緩之中橫公路台八甲線約四公里處開闢施工便道，並自施
      工便道往左岸及取水口方向清理土石，此尚難認有何違反兩造契約或施工慣例
      之情形，並為上訴人現場之監工人員許景銘所同意，即至上訴人廠長丙○○至
      現場巡視，要求被上訴人優先清運水位九四○公尺以下之土石，而同時上訴人
      廠長亦發現其內部設計之清淤數量僅五萬立方公尺顯不足以有效清除淤積之土
      石，遂同時指示其內部人員「清淤量大於發包量時，如何計價及應辦手續，早
      日簽核」等情，有被上訴人提出之「台電公司中高階層主管走動理紀錄暨追蹤
      表」在卷可考（見原審卷第六十六頁），上訴人內部人員據此始著手進行第二
      標之開標手續，是上訴人辯稱被上訴人係選擇距棄土場最近，施工方便容易，
      且該區內又有良質砂石利被上訴人取用之左岸清理位置施工，且對於上訴人廠
      長之指示並未配合辦理云云，並不足採。
（四）綜上所述，上訴人於八十九年一月十日收方測量統計結果，連同第一次即同年
      月六日收方測量之三五八四八立方公尺，共計九一五二五立方公尺，扣除第一
      標工程合約約定之數量五萬立方公尺，餘四一五二五立方公尺，自屬第二標工
      程之清淤數量，應併入第二標計價，上訴人並未將上開數量計入第二標之清淤
      數量中，從而，被上訴人主張以上訴人所不爭執之第二標中最低單價每立方公
      尺六十元（見原審卷第四十八頁）計算，上訴人應再給付被上訴人二六一六、
　　　○七五元〔41525 ×60 × (1+0.05營業稅）＝0000000〕，依第二標工程合約
　　　，請求上訴人給付二百六十一萬六千零七十五元及自起訴狀繕本送達翌日即九
　　　十一年四月十八日（見原審卷第四十五頁）起至清償日止按年利率百分之五計
　　　算之利息，洵屬正當，原審為被上訴人勝訴之判決，並依兩造之聲請，各酌定
　　　相當擔保金額，為「准」、「免」假執行之宣告，核無不合，上訴論旨，指摘
　　　原判決失當，求予廢棄，非有理由，應予駁回。
四、被上訴人於原審本於承攬及不當得利之法律關係，請求上訴人給付系爭款項，其
    中承攬法律關係部分已足獲勝訴之判決，則關於不當得利法律關係部分，自無庸
    再予審究。
五、本件事證已臻明確，兩造其餘攻擊防禦方法及舉證，核於判決結果無影響，爰不
    逐一論述，附此敘明。
六、據上論結：本件上訴為無理由，依民事訴訟法第四百四十九條第一項、第七十八
    條，判決如主文。
中　　　華　　　民　　　國　　九十三　　年　　　九　　　月　　二十九　　日
~B1民事第五庭審判長法　官　陳滿賢
~B2　　　　　　　　法　官　朱  樑
~B3　　　　　　　　法　官　邱森樟
右為正本係照原本作成。
如對本判決上訴，須於收受判決送達後二十日內向本院提出上訴書狀，其未表明上訴
理由者，應於提出上訴後二十日內向本院提出上訴理由書(須按他造人數附具繕本)。
上訴時應提出委任律師為訴訟代理人之委任狀。具有民事訴訟法第四百六十六條之一
第一項但書或第二項之情形為訴訟代理人者，另應附具律師及格證書及釋明委任人與
受任人有該條項所定關係之釋明文書影本。
~B 　 　　　　　　書記官　粘銘環
中　　　華　　　民　　　國　　九十三　　年　　　十　　　月　　 十二　　 日
                                                                        Ｂ
